臺灣基隆地方法院民事判決　　　　　　　 93年度訴字第306號
原　　　告　甲○○
　　　　　　　　　　　　號5樓.
訴訟代理人　詹振寧律師
被　　　告　丙○○
　　　　　　乙　○
　　　　　　庚○○
　　　　　　　　　　　　號1樓.
兼前列二人共同
訴訟代理人　己○○
被　　　告　丁○○
上列當事人間分配表異議之訴事件，本院於94年1 月26日言詞辯
論終結，判決如下：
    主  文
確認被告乙○、庚○○、丙○○對於被告丁○○如附表一編號(二)
至編號(四)之借款債權不存在。被告乙○、庚○○、丙○○於台灣
基隆地方法院九十二年度執字第七二０一號強制執行事件分配表
之債權額均應更改為零。
確認被告己○○對於被告丁○○之本票債權於超過新台幣貳佰萬
元部分之債權不存在。被告己○○於台灣基隆地方法院九十二年
度執字第七二０一號強制執行事件分配表之債權額應更改為如附
表編號(一)所示。
原告其餘之訴駁回。
訴訟費用由被告乙○、庚○○、丙○○、己○○、丁○○各負擔
七分之一，餘由原告負擔。
    事實及理由
壹、程序方面：
    按分配表異議，旨在解決各債權人分配上之爭執，此項爭執
    ，不以金額之計算及分配之次序為限，對於債權與否之爭執
    ，亦應包含在內。又分配表異議之訴勝訴時，應宣示變更原
    分配表，或撤銷原分配表重新製作分配表，應屬形成之訴，
    惟其性質上兼具有確認法律關係存否作用，即其本質上含有
    消極確認債權不存在之訴訟性質，於確認債權為不存在後，
    始剔除債權於分配表外之形成判決。分配表異議訴訟因其本
    質須以參與分配債權存否為判斷異議權之有無為前提，本須
    於先審理該債權存否後，始就異議權加以判斷。次按債權人
    或債務人對於分配表所載各債權人之債權或分配金額有不同
    意者，應於分配期日一日前，向執行法院提出書狀，聲明異
    議；異議未終結者，為異議之債權人或債務人得向執行法院
    對於反對陳述之債權人或債務人提起分配表異議之訴，強制
    執行法第39條第1 項、第41條第1 項分別定有明文。分配表
    異議之訴，承前所述，性質上屬訴訟法之形成之訴，故須由
    對分配表聲明異議人為原告，以對其聲明異議為反對陳述之
    人為被告提起本訴，其當事人適格始無欠缺。查原告於本院
    92年度執字第7201號強制執行事件，對於該事件於製作之分
    配表列載被告己○○、丙○○、乙○、庚○○應受分配之債
    權額均聲明異議，並經上開被告丁○○、己○○、丙○○、
    乙○、庚○○等人對於原告之異議為反對之陳述，此為兩造
    所不爭執，並經本院調閱上開執行卷宗核對屬實，是以原告
    對於已為反對陳述之前開被告等人提起本件分配表異議之訴
    ，揆諸前開說明，應認其當事人適格之要件並無欠缺。
貳、實體方面：
一、被告乙○、庚○○及丙○○對被告丁○○之借款債權，經聲
    請核發支付命令確定後，依民法第521 條之規定，與確定判
    決雖有同一效力，惟給付判決之既判力，僅有相對性，並無
    「對世效」，是被告乙○、庚○○及丙○○抗辯原告應受既
    判力之拘束，容有誤會，先予敘明。
二、原告起訴主張被告己○○、乙○、庚○○、丙○○等人或個
    別或共同與被告丁○○為通謀虛偽意思表示，以製造不實之
    債權分別如附表一編號(一)至(四)所示，進而於本院民事執行處
    92年度執字第7201號執行事件中聲明參與分配，該無效之意
    思表示所構成之法律行為自不存在，從而被告己○○、丙○○、乙○、庚○○等人與被告丁○○間之債權，自亦不得就
    前開本票債權聲明參與分配等語，爰提起本件訴訟請求：(一)
    確認被告己○○對於被告丁○○【如附表一編號(一)】之本票
    債權不存在，被告己○○於鈞院92年度執字7201號強制執行
    事件所分配金額【如附表二編號(一)】均應予剔除更正為零，
    並重新分配歸入原告；(二)確認被告乙○對於被告丁○○【如
    附表一編號(二)】之本票債權不存在，被告乙○於鈞院92年度
    執字7201號強制執行事件所分配金額【如附表二編號(二)】均
    應予剔除更正為零，並重新分配歸入原告；(三)確認被告庚○○對於被告丁○○【如附表一編號(三)】之本票債權不存在，
    被告庚○○於鈞院92年度執字7201號強制執行事件所分配金
    額【如附表二編號(三)】均應予剔除更正為零，並重新分配歸
    入原告；(四)確認被告丙○○對於被告丁○○【如附表一編號
    (四)】之本票債權不存在，被告丙○○於鈞院92年度執字7201
    號強制執行事件所分配金額【如附表二編號(四)】均應予剔除
    更正為零，並重新分配歸入原告。
三、被告己○○、丙○○、乙○、庚○○則均否認其等據以參與
    分配之本票債權為假債權，被告丁○○亦否認其餘被告對其
    之債權關係為假債權。被告己○○辯稱係以其借予被告丁○○而聲明參與分配之債權共2,950,000 元，其資金由伊及配
    偶林淑瓊於基隆市第一信用合作社以匯款方式交付予被告丁○○，或由被告丁○○出具以訴外人戊○○為發票人、受款
    人為被告己○○之配偶林淑瓊之支票向其借款而現金交付，
    或其他以現金交付之；被告乙○則以其借予被告丁○○而聲
    明參與分配之債權100,000 元，係由其本人匯款方式匯入被
    告丁○○常用之訴外人戊○○帳戶而交付，且無原告所言有
    通謀虛偽之本票債權；被告庚○○則以其借予被告丁○○而
    聲明參與分配之債權500,000 元，係由其本人以匯款方式匯
    入被告丁○○常用之訴外人戊○○帳戶而交付，且無原告所
    言有通謀虛偽之本票債權；被告丙○○則以其借予被告丁○○而聲明參與分配之債權為1,600,000 元，係其本人以匯款
    方式匯入被告丁○○常用之訴外人戊○○帳戶而交付，且無
    原告所言有通謀虛偽之本票債權等語，資為抗辯。
四、本件原告主張其為本院92年度執字第7201號執行事件之債權
    人，被告丁○○為債務人，被告己○○、丙○○、乙○、庚○○亦為系爭執行事件之參與分配債權人等事實，為兩造所
    不爭，並經本院調閱上開執行卷宗核閱屬實，堪信原告此部
    分主張為真實。惟原告主張被告己○○、丙○○、乙○、庚○○據以參與分配之債權均為其等與被告丁○○通謀虛偽意
    思表示所為之假債權乙情，為被告等人所否認，是被告己○○、丙○○、乙○、庚○○等人據以參與分配之債權是否為
    其等與被告丁○○間通謀虛偽意思表示所成立之假債權，涉
    原告之請求有無理由，為本件爭點所在。經查：
  一按確認法律關係不存在之訴，如被告主張其法律關係存在時
    ，應由被告負舉證責任（最高法院42年台上字第170 號判例
    參照）。次按本票固為無因證券，票據債務人不得以自己與
    發票人或執票人前手間所存在之抗辯事由，對抗執票人；惟
    於確認法律關係不存在之訴，如被告主張其法律關係存在，
    或原告僅否認被告於訴訟前所主張法律關係成立原因之事實
    ，以求法律關係不成立之確認，應由被告就法律存在或法律
    關係成立原因之事實，負舉證責任（最高法院42年度台上字
    第170 號、20年度上字第709 號判例參照）。準此，於第三
    人對執票人及本票發票人提起確認本票債權不存在之訴，並
    提出基礎原因關係不存在之抗辯，揆諸前揭判例要旨，自應
    由執票人及本票發票人就本票債權存在或其基礎原因關係存
    在之積極事實，負舉證責任。再按，當事人主張有利於己之
    事實者，就其事實有舉證責任，民事訴訟法第277 條前段定
    有明文；又金錢借貸契約，屬要物契約，應由貸與人就交付
    金錢之事實負舉證責任（最高法院69年度台上字第3456 號
    判例參照）。又第三人主張表意人與相對人通謀而為虛偽意
    思表示者，該第三人負舉證責任（最高法院48年度台上字第
    29號）。本件原告主張被告己○○、丙○○、乙○、庚○○
    等四人與被告丁○○間並無債權債務關係，被告等既否認，
    自應就渠等間有債權存在之積極事實負舉證之責，此因消費
    借貸之真正與否，端視金錢有無交付而定，必也於被告等人
    證明債權存在後，始須由原告舉證其等債權係屬虛偽（最高
    法院57年度台上字第1862號判決參照）。
  二關於被告己○○部分：
    (一)被告己○○聲明參與分配所提出之執行名義為本院92年度
      票字第724 號本票裁定及其確定證明書，其債權為2,950,
      000 元乙節，雖據其提出基隆市第一信用合作社匯款申請
      書、支票、私人記帳本等為證，惟本票裁定程序係屬非訟
      程序，其僅就債權存在與否作形式審查，並未對該債權存
      在與否作實質上之判斷，故不能與一般訴訟程序等同視之
      。今原告既對被告己○○及丁○○間之本票債權存否之實
      體關係爭執，被告己○○自不得援引該僅有形式確定力之
      非訟裁定以資抗辯，仍應就其與被告丁○○間確有系爭本
      票債權存在乙情負舉證之責。
    (二)經查，被告己○○表示自86年間起，即與被告丁○○有金
      錢借貸往來，嗣經結算被告丁○○共積欠2,950,000 元乙
      節，雖經被告丁○○附和其說，惟為原告所否認。細繹被
      告己○○提出之證物，以被告己○○名義於86年3 月12日
      、86年3 月19日、86年3 月25日分別匯款500,000 元、50
      0,000 元、1,000,000 元予被告丁○○設於台北國際商業
      銀行龍江分行帳戶乙情，有被告己○○提出之基隆市第一
      信用合作社匯款申請單及取款憑條各三紙為證，復經本院
      依原告聲請向台北國際商業銀行龍江分行查詢屬實，有台
      北國際商業銀行龍江分行93年12月24日北商銀龍江（093
      ）字第00345 號函覆被告丁○○交易往來明細在卷可稽。
      按民法上借貸契約之成立，已有借貸契約及借貸款項之交
      付為以足，被告己○○及丁○○既有借貸之合意，且業以
      前開匯款單證明已為借款之交付，可認被告己○○就金錢
      交付之事實已盡舉證之能事，堪信被告丁○○應有向被告
      己○○借貸2,000,000 元乙情。又親人間之借貸，在借款
      當時未即立字據或開立票據，待一段時間匯結所借貸之總
      金額後開立字據或票據證明，在社會通念多屬常態，自難
      僅憑被告己○○與被告丁○○之借貸時間係在86年間，即
      遽斷該二人間經一段時間後為此所開立之票據關係即屬虛
      偽；此外，原告復未能提出其他具體事證證明被告己○○
      匯款上開2,000,000 元款項係為投資被告丁○○之用，自
      無法就此為有利於原告之認定，堪信被告己○○確有借與
      被告丁○○間該筆2,000,000 元款項。
    (三)至於被告己○○提出其配偶林淑瓊於87年12月31日於基隆
      市第一信用合作社所為之匯款100,000 元，由訴外人戊○○為收受人乙節，雖參諸一般社會通念，夫妻或父母、子
      方代為處理郵寄、匯兌等事宜者，甚為平常，不得因此指
      摘非由借貸本人處理匯款，即認前開金錢之交付係屬不實
      。惟本件匯款收受人非被告丁○○，係匯予訴外人戊○○
      有同意讓丁○○使用這個戶頭，但是知道他是為了借錢才
      匯到我戶頭。」、「（問為何被告丁○○不自己開立帳戶
      ，而要使用你的戶頭？）我不了解這個情形，要問丁○○
      。」、「（問丁○○為何不開立自己的戶頭使用？）因為
      一家銀行只能開立一個戶頭使用，在同時間我也有在陽信
      銀行開立戶頭。」（見本院93年10月21日言詞辯論筆錄）
      等語，然被告丁○○與其弟即訴外人戊○○既同時均在陽
      信銀行開立帳戶，且被告丁○○斯時亦有上開台北國際商
      業銀行龍江分行之帳戶可供使用，被告己○○上開借予被
      告丁○○之2,000,000 元款項，亦均可匯入被告丁○○設
      予上開台北國際商業銀行龍江分行之帳戶，為何此筆10
      0,000 元借款反倒需以迂迴方式由訴外人林淑瓊匯予訴外
      人戊○○？此顯與常情有違，要難就此部分為有利於被告
      己○○之認定。
    (四)又被告己○○提出以訴外人戊○○為發票人，票面金額35
      0,000 元，受款人為其配偶林淑瓊之支票乙紙，主張其與
      被告丁○○間有350,000 元借貸關係存在乙節。按票據行
      為之文義性及無因性，票據行為之內容，概依票據上所載
      文義決定，其實質關係縱有瑕疵或無效，票據行為之效力
      ，仍不影響。是以，依票據行為之文義性及無因性，上開
      支票之受款人應為被告己○○之配偶林淑瓊，似與被告己○○無關；又執票人應以背書之連續，證明其權利，票據
      法第37條第1 項前段定有明文，此項規定依同法第144 條
      之規定準用於支票。執票人行使權利時，應以背書之連續
      證明其為權利人，易言之，背書之連續乃權利人資格之證
      明，亦即執票人行使權利之要件。故持有背書不連續之本
      票執票人既不能證明其為真正票據權利人，自不能對發票
      人行使追索權。又記名式本票之背書，自第一權利人即受
      款人起至執票人間，其背書須前後連續而不間斷。背書不
      連續者，本票雖非無效，但背書間斷後之執票人，不得主
      張票據上之權利（最高法院51台上1934號判決參照）。經
      查，系爭支票受款人與第一背書人非屬同一人，其背書應
      不連續；縱如被告己○○所陳，其確為系爭支票之現金出
      資人，惟依民事訴訟法第277 條規定，被告己○○自應就
      系爭支票為其出資之有利於己之事實，負舉證之責，惟被
      告己○○對此並未提出具體事證以實其說，且以配偶名義
      為支票受款人亦非一般交易習慣所常見，自無法就此部分
      為有利於被告己○○之認定，堪信該部分之票款金額非屬
      被告己○○借予被告丁○○之款項。
    (五)至於其他現金借貸500,000 元部分，被告己○○僅以私人
      記載之方式為之，並未提出任何與被告丁○○間交易往來
      明細以資證明，復為原告所否認，自無法為有利於被告己○○之認定，故難認被告己○○與被告丁○○間有該筆現
      金合計500,000 元借貸之實。
  三關於被告乙○、庚○○、丙○○部分：
    被告乙○、庚○○、丙○○聲明參與分配提出之執行名義為
    本院92年度促字第21166 號、第21167 號、第21168 號支付
    命令暨其確定證明書，其等借款債權（93年4 月26日分配表
    之債權種類均誤載為票款）分別為100,000 元、500,000 元
    、1,600,000 元等情，業據其等分別提出華南商業銀行匯款
    回條聯、彰化銀行匯款回條聯、基隆市第一信用合作社匯款
    申請書及借據等為證，並對原告主張其等債權為虛偽「本票
    債權」乙情，分別抗辯其等各在86年、88年間與被告丁○○
    間有金錢借貸往來等語，且被告丁○○亦附和其說。經本院
    依職權調閱前開支付命令卷，被告乙○、庚○○及丙○○係
    依對被告丁○○之借款債權而聲請支付命令，非原告所稱之
    「本票債權」，是原告此部分以「本票債權」係屬虛偽之請
    求並不足採。惟審酌被告乙○、庚○○、丙○○所匯之款項
    ，其匯款收受人非被告丁○○，而係匯入訴外人戊○○設於
    陽信銀行南京分行之帳戶，雖證人戊○○曾到庭證稱：「…
    …我有同意讓丁○○使用這個戶頭，但是知道他是為了借錢
    才匯到我戶頭。」、「（問為何被告丁○○不自己開立帳戶
    ，而要使用你的戶頭？）我不了解這個情形，要問丁○○。
    」、「（問丁○○為何不開立自己的戶頭使用？）因為一家
    銀行只能開立一個戶頭使用，在同時間我也有在陽信銀行開
    立戶頭。」（見本院93年10月21日言詞辯論筆錄）等語，然
    被告丁○○與其弟即訴外人戊○○既同時均在陽信銀行開立
    帳戶，且被告丁○○斯時亦有上開台北國際商業銀行龍江分
    行之帳戶可供使用，被告己○○上開借予被告丁○○之
    2,000,00 0元款項，亦均可匯入被告丁○○設予上開台北國
    際商業銀行龍江分行之帳戶，為何向被告乙○、庚○○、丙○○等人所借貸之上開數筆借款反倒需以迂迴方式匯予訴外
    人戊○○？此顯與常情有違，故難就此部分為有利於被告乙○、庚○○、丙○○等人之認定，堪信被告乙○、庚○○、
    丙○○等人所稱借予被告丁○○之上開借款非屬真實。
五、綜上所述，本件被告己○○與被告丁○○就附表一編號(一)超
    過2,000,000 元部分之本票債權，及被告乙○、庚○○、丙○○與被告丁○○間就附表一編號(二)至編號(四)之通謀虛偽意
    思表示所為借款債權，依民法第87條第1 項規定，應屬無效
    。從而，原告主張被告己○○於本院92年度執字7201號強制
    執行事件分配表之債權額（即「債權原本欄」所載，下同）
    應更改為如附表編號(一)所示，被告乙○、庚○○、吳思齊於
    上開強制執行事件分配表之債權額均應更改為零，為有理由
    ，應予准許（至於原告就分配表異議之訴勝訴後，原分配表
    應隨之更正部分，乃屬當然，附此說明）。惟原告逾上開範
    圍之主張，為無理由，應予駁回。
六、本件事證已臻明確，兩造其餘攻擊防禦方法，核予判決結果
    不生影響，爰不一一論述，併此敘明。
七、據上論結：本件原告之訴為一部有理由、一部無理由，依民
    事訴訟法第79條、第85條第1項，判決如主文。
中　　華　　民　　國　　94　　年　　2 　　月　　17　　日
　　              民事庭法　官　林玉珮
以上正本係照原本作成。
對於本件判決如有不服，應於收受送達後二十日內向本院提出上
訴書狀，敘述上訴之理由，上訴於臺灣高等法院，並按他造當事
人之人數附具繕本。
中　　華　　民　　國　　94　　年　　2 　　月　　17　　日
                        書記官　湯惠芳
附表
╒═══╤═══════╤═══════╤════════╤════════╕
│編號  │  債權人      │  債權原本    │ 執行費分配金額 │  票款分配金額  │
╞═══╪═══════╪═══════╪════════╪════════╡
│(一)    │  己○○      │ 2,000,000元  │   23,600元     │  763,283元     │
├───┼───────┼───────┼────────┼────────┤
│(二)    │  乙○        │    零        │      零        │    零          │
├───┼───────┼───────┼────────┼────────┤
│(三)    │  庚○○      │    零        │      零        │    零          │
├───┼───────┼───────┼────────┼────────┤
│(四)    │  丙○○      │    零        │      零        │    零          │
├───┼───────┼───────┼────────┼────────┤
│(五)    │  甲○○      │ 1,870,000元  │   41,297元     │  700,630元     │
╘═══╧═══════╧═══════╧════════╧════════╛
附表一： （以下金錢單位：新台幣元）
 ┌──┬──────┬─────┬─────┬─────┬─────┬──┐
 │編號│ 執 票 人   │ 發 票 人 │ 發 票 日 │ 到 期 日 │ 金  額   │備註│
 ├──┼──────┼─────┼─────┼─────┼─────┼──┤
 │ (一) │ 己 ○ ○   │ 丁 ○ ○ │91、03、12│未載到期日│2,950,000 │本票│
 ├──┼──────┼─────┼─────┼─────┼─────┼──┤
 │ (二) │ 乙    ○   │ 丁 ○ ○ │88、01、06│（原告誤認│100,000   │借據│
 │    │            │          │          │此為本票）│          │    │
 ├──┼──────┼─────┼─────┼─────┼─────┼──┤
 │ (三) │ 庚 ○ ○   │ 丁 ○ ○ │86、10、07│（原告誤認│500,000   │借據│
 │    │            │          │          │此為本票）│          │    │
 ├──┼──────┼─────┼─────┼─────┼─────┼──┤
 │ (四) │ 丙 ○ ○   │ 丁 ○ ○ │88、12、01│（原告誤認│1,600,000 │借據│
 │    │            │          │          │此為本票）│          │    │
 └──┴──────┴─────┴─────┴─────┴─────┴──┘
附表二：（以下金錢單位：新台幣）
╒═══╤═══════╤═══════╤════════╤════════╕
│編號  │  債權人      │  債權原本    │ 執行費分配金額 │  票款分配金額  │
╞═══╪═══════╪═══════╪════════╪════════╡
│(一)    │  己○○      │ 2,950,000元  │   23,600元     │593,138元       │
├───┼───────┼───────┼────────┼────────┤
│(二)    │  乙○        │ 100,000元    │   800元        │21,685元        │
├───┼───────┼───────┼────────┼────────┤
│(三)    │  庚○○      │ 500,000元    │   4,000元      │114,007元       │
├───┼───────┼───────┼────────┼────────┤
│(四)    │  丙○○      │ 1,600,000元  │   12,800元     │348,364元       │
├───┴───────┼───────┼────────┼────────┤
│原告甲○○原分配款項  │ 1,870,000元  │   41,297元     │369,119元       │
╘═══════════╧═══════╧════════╧════════╛
